臺灣板橋地方法院刑事判決　　　　　　　96年度訴字第1235號
公　訴　人　臺灣板橋地方法院檢察署檢察官
被　　　告　丁○○
選任辯護人　陳崇善律師
　　　　　　陳泰源律師
上列被告因貪污等案件，經檢察官提起公訴（96年度偵字第5593
號），本院判決如下：
    主  文
丁○○公務員，侵占職務上持有之非公用私有財物，處有期徒刑
壹年拾月，褫奪公權貳年，減為有期徒刑拾壹月，褫奪公權壹年
。又偽造私文書，足以生損害於公眾及他人，處有期徒刑伍月，
減為有期徒刑貳月又拾伍日，臺北縣警察局取締妨害交通車輛工
作登記簿上偽造之「乙○○」署押壹枚沒收之。應執行有期徒刑
壹年，褫奪公權壹年，臺北縣警察局取締妨害交通車輛工作登記
簿上偽造之「乙○○」署押壹枚沒收之。
    事  實
一、丁○○係臺北縣政府警察局中和分局中和交通分隊警員，自
    民國九十五年四月間起奉派至臺北縣中和市○○街五之一號
    民營全洋拖吊場（下稱全洋拖吊場）擔任拖吊勤務，或於臺
    北縣中和市○○路六三七巷六十弄五號公營中和拖吊場（下
    稱中和拖吊場）執勤，負責駐地安全、車輛保管及人員進出
    ，為依法令服務於國家所屬機關而具有法定職務權限之公務
    員。緣於九十五年八月八日晚間八時五十八分許，乙○○之
    父莊文成因酒後騎乘車牌號碼Ｋ五Ｋ─七七五號重型機車，
    致該機車遭臺北縣政府警察局交通隊警員陳碧聯查扣移置保
    管，而由技工丙○○拖吊至民營全洋拖吊場保管，嗣於同年
    月十一日因車主逾期未領回而改移置中和拖吊場保管。丁○○於九十五年十月十六日下午三時至十時奉派至中和拖吊場
    執勤，於同日晚間七時許，見移置該場保管之車牌號碼Ｋ五
    Ｋ─七七五號重型機車嶄新【行駛未達一千公里，價值約新
    臺幣（下同）四萬餘元】，且車主久未領回，竟基於意圖為
    自己不法之所有及毀損之犯意，以其自有之工具鉗（未扣案
    ）破壞該機車之車頭鎖後，旋將該車牽至臺北縣中和市○○
    路七十八號一樓其住家樓下之機車行更換鎖頭，再將該機車
    騎回中和拖吊場供己使用，而將其職務上所持有保管之非公
    用私有財物即上開機車侵占入己，足以生損害於乙○○。其
    復基於偽造私文書之犯意，於同年十月十七日下午三時至十
    時在中和拖吊場執勤之期間，未經乙○○之同意或授權，在
    中和拖吊場管理員羅振維所負責登載之「臺北縣警察局取締
    妨害交通車輛工作登記簿」上偽造「乙○○」之署名一枚，
    且未經羅振維之同意或授權，擅自在辦公室抽屜內拿取「管
    理員羅振維」之印章盜蓋印文一枚於該工作登記簿上，並於
    其旁註記「95.8.22領回」之文字，表示乙○○已於上開時
    間領回該車，足以生損害於乙○○及臺北縣政府警察局中和
    分局對於拖吊車輛管理之正確性。嗣丁○○即以該機車供作
    其上下班或開會時騎乘之用，惟因該機車座墊上有查扣時間
    之噴漆字樣，丁○○恐為他人發現，復於同年十月下旬某日
    ，將該機車騎至臺北縣中和市○○路○段某機車行更換座墊
    ，再將該機車停放在全洋拖吊場警衛室旁之員工停車處，以
    避人耳目。嗣乙○○於九十六年二月七日上午八時三十分許
    ，至全洋拖吊場繳交罰鍰後欲領回車牌號碼Ｋ五Ｋ─七七五
    號重型機車，雖於全洋拖吊場警衛室旁之員工停車處發現該
    車，但因車頭鎖及座墊已遭更換，且該拖吊場警衛甲○○告
    知該車為丁○○所有，丁○○亦告知該車係伊自網路拍賣以
    二萬元購得云云，然因丁○○無法詳細交待網拍來源，乃將
    上開機車更換後之鑰匙交予乙○○，全洋拖吊場並將該車發
    還乙○○，嗣經臺北縣政府警察局中和分局追查，丁○○自
    知無法卸責乃供出全情，並於偵查中自白將上開機車據為己
    用之事實，而查悉上情。
二、案經乙○○訴由臺北縣政府警察局中和分局報告臺灣板橋地
    方法院檢察署檢察官偵查起訴。
    理  由
壹、有關證據能力部分：
一、按被告以外之人於偵查中向檢察官所為之陳述，除顯有不可
    信之情況者外，得為證據，刑事訴訟法第一百五十九條之一
    第二項定有明文。查證人羅振維於偵查中既係以證人身份具
    結證述，且觀其筆錄製作之原因、過程等，並無顯不可信之
    情況，被告及辯護人亦同意列為本案之證據，揆諸前揭法條
    規定，自有證據能力。
二、按傳聞法則之重要理論依據，在於傳聞證據未經當事人之反
    對詰問予以核實，乃予排斥，惟若當事人已放棄對原供述人
    之反對詰問權，於法院審判時表明同意該等傳聞證據可作為
    證據，基於證據資料愈豐富，愈有助於真實發現之理念，並
    貫徹刑事訴訟法修法加重當事人進行主義之精神，確認當事
    人對於證據能力有處分權之制度，傳聞證據經當事人同意作
    為證據，法院認為適當者，亦得為證據。另當事人於調查證
    據時，對於傳聞證據表示「沒有意見」、「對於證據調查無
    意見」，而未於言詞辯論終結前聲明異議，應視為已有將該
    等傳聞證據採為證據之同意，此刑事訴訟法第一百五十九條
    之五定有明文。查除證人羅振維於偵查中之證詞外，本案所
    引之下列證據，均未據被告丁○○及辯護人否認其證據能力
    ，亦未於本案言詞辯論終結前聲明異議，則本院審酌該等證
    據並無違法取證或證明力顯然過低之情事，依上開法條規定
    ，均有證據能力。
貳、實體部分：
一、訊據被告丁○○對其於上揭時地，以自有之工具鉗破壞車牌
    號碼Ｋ五Ｋ─七七五號重型機車之車頭鎖後更換鎖頭，將該
    機車供作己用後，再更換座墊，並於「臺北縣警察局取締妨
    害交通車輛工作登記簿」上偽簽「乙○○」之簽名，及盜用
    「管理員羅振維」之印章盜蓋印文一枚於該工作登記簿上，
    並於其旁註記「95.8.22 領回」之文字等情坦承不諱，惟矢
    口否認有何侵占職務上持有之非公用私有財物之犯行，辯稱
    ：伊不負責保管車輛，因為當時公家所發的機車被收回，伊
    要去分局開會，沒有交通工具，為了貪圖方便才將鎖頭破壞
    ，使用該車，不是為了要把車據為己有云云；辯護人為被告
    辯護稱：被告當時騎乘該車是用於公務，並無不法所有意圖
    ，只是貪圖一時便利，應無貪污治罪條例之適用云云。
二、經查：
  (一)被告丁○○係臺北縣政府警察局中和分局中和交通分隊警員
    ，自九十五年四月間起奉派至全洋拖吊場擔任拖吊勤務，或
    於中和拖吊場執勤，負責駐地安全、車輛保管及人員進出，
    ，其於九十五年十月十六日及十七日之下午三時至十時均奉
    派至中和拖吊場執勤等情，業據證人即臺北縣政府警察局中
    和分局交通分隊小隊長林清其於本院審理時結證甚詳（見本
    院九十六年九月十日審判筆錄第十頁以下），復有臺北縣政
    府警察局中和分局九十六年九月四日第○九六○○四二四九
    八號函暨中和拖吊場勤務分配表、臺北縣政府警察局租用民
    間拖吊車（場）執行車輛移置及保管作業規定各一份在卷可
    憑（見本院卷），足見被告為依法令服務於國家所屬機關而
    具有法定職務權限之公務員，其在全洋拖吊場及中和拖吊場
    執勤期間，對於拖吊場內車輛並有保管之責任。是被告辯稱
    ：伊對拖吊場之車輛無保管責任云云，顯不足採。
  (二)又九十五年八月八日晚間八時五十八分許，證人即告訴人乙○○之父莊文成因酒後騎乘車牌號碼Ｋ五Ｋ─七七五號重型
    機車，致該機車遭臺北縣政府警察局交通隊警員陳碧聯查扣
    移置保管，而於同日晚間八時五十八分許由技工丙○○拖吊
    至民營全洋拖吊場保管，嗣於同年月十一日因車主逾期未領
    回而改移置中和拖吊場之事實，業據證人乙○○、陳碧聯於
    警詢時證述明確（見偵查卷第四頁以下、第十八頁以下），
    復經證人丙○○於警詢及本院審理時證述甚詳（見偵查卷第
    四頁以下、本院上開審判筆錄第六頁以下），並有車輛移置
    保管單及行車執照影本一紙附卷可稽（見偵查卷第四十五頁
    ），堪以認定。
  (三)被告丁○○於九十五年十月十六日下午三時至十時奉派至中
    和拖吊場執勤，於同日晚間七時許，見移置該場保管之車牌
    號碼Ｋ五Ｋ─七七五號重型機車嶄新，行駛未達一千公里，
    且車主久未領回，即以其自有之工具鉗破壞該機車之車頭鎖
    後，旋將該車牽至臺北縣中和市○○路七十八號一樓其住家
    樓下之機車行更換鎖頭，再將該機車騎回中和拖吊場供己騎
    乘使用；其於同年十月十七日下午三時至十時在中和拖吊場
    執勤之期間，未經乙○○之同意或授權，在中和拖吊場管理
    員羅振維所負責理登載之「臺北縣警察局取締妨害交通車輛
    工作登記簿」上偽造「乙○○」之署名一枚，且未經羅振維
    之同意或授權，擅自在辦公室抽屜內拿取「管理員羅振維」
    之印章盜蓋印文一枚於該工作登記簿上，並於其旁註記「95
    .8.22 領回」之文字，表示乙○○已於上開時間領回該車，
    嗣被告即以該機車供作其上下班或開會時騎乘之用，而因該
    機車座墊上有查扣時間之噴漆字樣，被告恐為他人發現，復
    於同年十月下旬某日，將該機車騎至臺北縣中和市○○路○
    段某機車行更換座墊，再將該機車停放在全洋拖吊場警衛室
    旁之員工停車處等事實，業據被告於第二次警詢、偵查及本
    院審理時坦承不諱（見偵查卷第二十九頁以下、第四十九頁
    以下，本院九十六年六月十五日準備程序筆錄第三頁、上開
    審判筆錄第十三頁、第十五頁以下）；上開「臺北縣警察局
    取締妨害交通車輛工作登記簿」上「乙○○」之署名，並非
    證人乙○○所簽署，其上「管理員羅振維」之印文，亦非證
    人羅振維所蓋印之事實，復經證人乙○○於警詢時、證人羅
    振維於警詢及偵查時證述明確（見偵查卷第六頁、第十六頁
    以下、第五十頁）；又上開機車係被告騎用，並停放在全洋
    拖吊場警衛室旁之員工停車處等情，亦經證人甲○○於警詢
    及本院審理時結證翔實（見偵查卷第八頁以下，本院上開審
    判筆錄第四頁以下），並有車牌號碼Ｋ五Ｋ─七七五號重型
    機車照片八幀、「臺北縣警察局取締妨害交通車輛工作登記
    簿」影本一紙存卷足佐（見偵查卷第四十一頁以下、第三十
    七頁），堪以認定。又按貪污治罪條例第六條第三款之侵占
    職務上持有之非公用私有財物罪，係以意圖為自己或第三人
    不法之所有，而將自己保管或持有之非公用私有財物，易持
    有為所有或擅自處分為構成要件，最高法院著有七十八年度
    台上字第四三二九號判決可資參照。查被告為依法令服務於
    國家所屬機關而具有法定職務權限之公務員，其在中和拖吊
    場執勤期間，對於經警查扣後移置該場之車牌號碼Ｋ五Ｋ─
    七七五號重型機車負有保管責任，俱如前述，詎其未經車主
    即證人乙○○之同意或授權，擅自將其保管持有之上開機車
    之車頭鎖破壞後更換新鎖，以供己騎乘使用，且恐為他人發
    現，復將原有查扣時間噴漆字樣之座墊更換，平日並將該機
    車停放在全洋拖吊場警衛室旁之員工停車處，以避人耳目，
    顯見被告係將其公務上所保管持有之非公用私有財物即上開
    機車，以變易持有為所有之意思，侵占入己，供己騎乘使用
    ，是被告確有為自己不法所有之意圖至明。從而，被告辯稱
    ：只是貪圖一時便利，並無不法所有意圖云云，顯係卸責之
    詞，委不足採。
  (四)證人乙○○於九十六年二月七日上午八時三十分許，至全洋
    拖吊場繳交罰鍰後欲領回上開機車，雖於全洋拖吊場警衛室
    旁之員工停車處發現該車，但因車頭鎖及座墊已遭更換，且
    證人即全洋拖吊場警衛甲○○告知該車為被告所有，被告亦
    告知該車係伊自網路拍賣以新臺幣二萬元購得云云，然因被
    告無法詳細交待網拍來源，乃將上開機車更換後之鑰匙交予
    證人乙○○，全洋拖吊場並將該車發還證人乙○○等情，業
    據被告於警詢、偵查及本院準備程序時坦承不諱（見偵查卷
    第三十一頁以下、第四十九頁，本院準備程序筆錄第三頁）
    ，復經證人乙○○於警詢、證人甲○○於警詢及本院審理時
    證述明確（見偵查卷第五頁以下、第九頁，本院上開審判筆
    錄第四頁），堪以認定。
  (五)綜上所述，本案事證明確，被告上揭犯行均堪認定，應依法
    論科。
三、論罪科刑：
  (一)查被告係臺北縣政府警察局中和分局中和交通分隊警員，為
    依法令服務於國家所屬機關而具有法定職務權限之公務員，
    竟於中和拖吊場執勤期間，擅自將其保管持有之上開機車之
    車頭鎖破壞後更換新鎖，以變易持有為所有之意思侵占入己
    ，供己騎用；復在中和拖吊場管理員羅振維所負責理登載之
    「臺北縣警察局取締妨害交通車輛工作登記簿」上偽造「乙○○」之署名一枚，並拿取「管理員羅振維」之印章盜蓋印
    文一枚於該工作登記簿上，並於其旁註記「95.8.22 領回」
    之文字，表示證人乙○○已於上開時間領回該車。核被告將
    其職務上持有之非公用私有財物即該機車之車頭鎖破壞後更
    換新鎖，變易持有而侵占據為己有，係犯貪污治罪條例第六
    條第一項第三款侵占職務上持有之非公用私有財物罪及刑法
    第三百五十四條之毀損罪；又其在「臺北縣警察局取締妨害
    交通車輛工作登記簿」上偽造「乙○○」署押及盜蓋「管理
    員羅振維」印章，並在其旁註記「95.8.22 領回」之文字，
    則係犯刑法第二百十條之偽造私文書罪。其偽造「乙○○」
    署押及盜用「管理員羅振維」之印章，用以偽造私文書，其
    偽造署押、盜用印章之行為，為偽造私文書之部分行為，不
    另論罪。按刑法第二百十八條第一項所稱之公印，指表示公
    務機關或機關長官資格及其職務之印信而言，即俗稱大印與
    小官章，最高法院七十一年台上字第一八三一號、六十九年
    台上字第一六七六號判例意旨可資參照。查中和拖吊場管理
    員羅振維之「管理員羅振維」印章，非依印信條例規定，由
    上級機關所製發之印信，自非公印，而係普通印章，公訴人
    認其為公印，容有誤會，應予更正。再被告基於意圖為自己
    不法之所有之侵占犯意，以破壞上開機車之車頭鎖後更換新
    鎖之毀損行為，同時達其得以新鎖啟動機車引擎供己騎用之
    侵占目的，係以一行為而觸犯侵占職務上持有之非公用私有
    財物罪及毀損罪二罪名之想像競合犯，應依刑法第五十五條
    規定，從較重之侵占職務上持有之非公用私有財物罪處斷，
    檢察官雖漏未就被告上開毀損犯行提起公訴，惟被告所涉毀
    損之犯行，業經告訴人乙○○提出告訴，復與前開經起訴且
    成罪之侵占職務上持有之非公用私有財物之事實，有想像競
    合犯之裁判上一罪關係，基於審判不可分之原則，自為起訴
    效力所及，本院應併予審究。另被告將上開機車侵占入己後
    ，於同年八月下旬某日更換該機車座墊之行為，係屬犯罪後
    處分贓物之不罰後行為，不另論罪。被告所犯上開侵占職務
    上持有之非公用私有財物罪、偽造私文書罪二罪間，犯意各
    別，罪名互殊，應予分論併罰。
  (二)又按貪污治罪條例第八條第二項前段規定：「犯第四條至第
    六條之罪，在偵查中自白，如有所得並自動繳交全部所得財
    物者，減輕其刑」。又該條項所謂自白，乃被告對自己犯罪
    事實之全部或一部之供述之謂，被告所供述者，不必限於構
    成要件該當事實，即除供述構成要件該當事實之外，另外主
    張違法阻卻事由或責任阻卻事由，猶不失為自白（最高法院
    九十三年度台上字第二八七○號判決參照）。查被告於偵查
    中已供述將上開機車之車頭鎖破壞後更換新鎖，以供自己騎
    乘使用，嗣後又更換機車座墊等事實，業如前述，並據證人
    乙○○、甲○○證述在卷，則被告已對於侵占該機車之犯罪
    事實予以自白，雖辯稱主觀上並無侵占之犯意云云，然不影
    響其自白之效力，應依上開規定減輕其刑。
  (三)第按犯貪污治罪條例第六條之罪，情節輕微，而其所得或所
    圖得財物或不正利益在五萬元以下者，減輕其刑，同條例第
    十二第一項定有明文。查上開機車之價格，據證人丙○○於
    本院審理時證稱：依照該機車之廠牌型式及行照上之購用日
    期、發照日期及出廠年月，於九十五年十月間，該機車殘餘
    價值大約四萬多元，不超過五萬元等語（見本院上開審判筆
    錄第十五頁），則其價值既在五萬元以下，而被告所犯本件
    情節輕微，爰依上開貪污治罪條例第十二條第一項規定，減
    輕其刑，並遞減之。
  (四)爰審酌被告擔任警局交通分隊警員，竟利用職務之便，侵占
    職務上所持有之上開機車，腐蝕國民對公務員應廉潔自持，
    克盡職守之信賴，惡性非輕，兼衡其無前科，有臺灣高等法
    院被告前案紀錄表一份存卷可參，素行尚非不良，智識程度
    為警察專科學校畢業，暨其犯罪之目的、手段、犯罪情節、
    所得利益非鉅與違反官箴造成政府威信之影響程度等一切情
    狀，各量處如主文所示之刑，就侵占職務上持有之非公用私
    有財物罪部分，併予宣告褫奪公權二年。至辯護人為被告請
    求依刑法第五十九條減輕其刑，並予以緩刑之宣告等語。惟
    按刑法第五十九條之酌量減輕其刑，必於犯罪之情狀，在客
    觀上足以引起一般同情，認為即予宣告法定低度刑期，猶嫌
    過重者，始有其適用，至於被告無前科，素行端正，子女眾
    多等情狀，僅可為法定刑內從輕科刑之標準，不得據為酌量
    減輕之理由（最高法院五十一年台上字第八九九號判例意旨
    參照）；又刑法上之酌減其刑，必須犯罪另有特殊之原因與
    環境，在客觀上足以引起一般之同情，始得為之（最高法院
    七十年台上字第八九九號、九十四年度台上字第一八○四號
    判決意旨參照）。本案被告之犯罪並無特殊之原因與環境而
    在客觀上足以引起一般之同情之情形，自無適用刑法第五十
    九條酌量減輕其刑規定之餘地；而被告前雖未曾因故意犯罪
    受有期徒刑以上刑之宣告，有上開臺灣高等法院被告前案紀
    錄表可參，惟被告身為執法人員，竟以身試法，敗壞風紀，
    不宜為緩刑之宣告，附此敘明。再中華民國九十六年罪犯減
    刑條例於九十六年六月十五日經立法院三讀通過，並於同年
    七月十六日施行，被告上開犯罪時間均在九十六年四月二十
    四日以前，悉合於減刑條件，爰依中華民國九十六年罪犯減
    刑條例第二條第一項第三款、第三條第一項第一款但書、第
    十四條規定，就所宣告之主刑及禠奪公權均減二分之一，並
    定其應執行刑。末查，「臺北縣警察局取締妨害交通車輛工
    作登記簿」上偽造之「乙○○」署押一枚，為偽造之署押，
    已如前述，應依刑法第二百十九條規定不問屬於犯人與否，
    宣告沒收之；另上開「臺北縣警察局取締妨害交通車輛工作
    登記簿」上虛偽之記載雖為偽造之文書，惟屬臺北縣政府警
    察局中和分局所有，非被告所有之物，爰不予宣告沒收。至
    被告所侵占之職務上非公用私有財物即上開機車，業已發還
    告訴人乙○○，業如前述，爰不再為發還之諭知。
據上論斷，應依刑事訴訟法第二百九十九條第一項前段，貪污治
罪條例第二條、第六條第一項第三款、第八條第二項前段、第十
二條第一項、第十七條、第十九條，刑法第十一條、第二百十條
、第三百五十四條、第五十五條、第三十七條第二項、第二百十
九條、第五十一條第五款，中華民國九十六年罪犯減刑條例第二
條第一項第三款、第三條第一項第一款但書、第七條、第十條第
一項、第十四條，判決如主文。
本案經檢察官林珮菁到庭執行職務。
中　　華　　民　　國　　96　　年　　10　　月　　12　　日
　　　　　　　　  刑事第九庭  審判長法　官  樊季康
                                    法　官  劉元斐
                                  　法　官  張筱琪
以上正本證明與原本無異。
如不服本判決，應於收受送達後十日內敘明上訴理由，向本院提
出上訴狀
                                    書記官  廖舜宜
中　　華　　民　　國　　96　　年　　10　　月　　12　　日
附錄：本案論罪科刑法條全文
貪污治罪條例第六條
有下列行為之一者，處五年以上有期徒刑，得併科新臺幣三千萬
元以下罰金：
一  意圖得利，抑留不發職務上應發之財物者。
二  募集款項或徵用土地、財物，從中舞弊者。
三  竊取或侵占職務上持有之非公用私有器材、財物者。
四  對於主管或監督之事務，明知違背法令，直接或間接圖自己
    或其他私人不法利益，因而獲得利益者。
五  對於非主管或監督之事務，明知違背法令，利用職權機會或
    身分圖自己或其他私人不法利益，因而獲得利益者。
前項第一款至第三款之未遂犯罰之。
中華民國刑法第二百十條
 (偽造變造私文書罪)
偽造、變造私文書，足以生損害於公眾或他人者，處五年以下有
期徒刑。
